臺灣高等法院臺南分院刑事判決　　　　 96年度上易字第486號
上　訴　人　臺灣嘉義地方法院檢察署檢察官
被　　　告　甲○○即朱亞太
選任辯護人　林春發　律師
上列上訴人因違反著作權法案件，不服臺灣嘉義地方法院九十五
年度易字第三三一號中華民國九十六年六月二十一日第一審判決
（起訴案號：臺灣嘉義地方法院檢察署九十四年度偵字第五六八
三號），提起上訴，本院判決如下：
    主  文
上訴駁回。
    理  由
壹、本件公訴人、被告甲○○（原名朱亞太，九十六年九月十三
    日改名甲○○）及其選任辯護人同意警詢調查筆錄、偵查訊
    問筆錄、智慧財產局函文、精選歌曲訂購合約書、領款簽單
    、切結書、訂購合約書、收款證明、智慧財產局著作權審議
    及調解委員會會議紀錄、搜索扣押筆錄、扣押物品目錄表、
    扣押物品收據、盜版商品估價報告書、統一發票、盜拷歌曲
    報告書、視聽著作及音樂著作授權證明書、告訴人營利事業
    登記證、現場示意圖、名片、消費收據、著作財產權讓與契
    約書、證明書、獨家發行權專屬授權合約書及授權書、錄音
    及影像著作授權合約書、存證信函及回執、臺北市視聽歌唱
    商業同業公會函文、單曲伴唱帶代理合約書、單曲伴唱帶及
    ＶＯＤ使用同意合約書、社團法人中華音樂著作權仲介協會
    網頁首頁資料、ＶＨＳ單曲伴唱帶明細表、買賣授權合約書
    、公司及分公司基本資料查詢紀錄、臺灣嘉義地方法院九十
    四年度簡上字第一二二號民事卷宗、臺灣嘉義地方法院九十
    四年度嘉簡字第七○三號民事卷宗等傳聞證據之證據能力。
    雖被告於本院審理時否認犯行，惟證人陳弘昌、羅坤榮、白
    進法、簡麗英、郭威伯、曾文生、蒲維誠、李易翰、張呈祥
    、包羅文等已於原審法院審理時到庭接受交互詰問，而前開
    傳聞證據多係主管機關函釋及會議紀錄、公務員職務上製作
    之紀錄文書及證明文書、從事業務之人於業務上製作之紀錄
    文書及證明文書，復查無顯不可信之情況，本院審酌予以採
    納之，無礙公訴人、被告及其辯護人於程序上之彈劾詰問權
    利，認前開傳聞證據合於刑事訴訟法第一百五十九條之四、
    之五等規定，因而具備證據能力，此先敘明之。
貳、公訴意旨略以：被告甲○○係址設嘉義市○區○○路二段三
    八三號「歌琳頓視聽歌唱ＫＴＶ」（下稱歌琳頓ＫＴＶ）之
    負責人，明知「贏」、「無情巷」、「手下留情」、「胭脂
    人生」、「風飛沙」、「乎我醉」、「世間」、「舊情也綿
    綿」、「情願」、「愛到坎站」、「傷心車站」、「真心話
    」、「手中情」、「苦酒」、「盼仔假兄弟」等十五首歌曲
    （下稱系爭十五首歌曲，起訴書贅載「潮」、「良心」二首
    ，業據告訴人及公訴檢察官更正），均係告訴人美華影音科
    技股份有限公司 (以下簡稱美華影音公司)享有著作財產權
    之音樂著作或視聽著作，非經美華影音公司同意或授權，不
    得重製，亦不得公開演出或公開上映，竟於不詳時、地擅自
    將上開音樂著作或視聽著作重製為數位電子檔，並且存放在
    隨選視訊系統（下稱ＶＯＤ系統，Ｖｅｄｉｏ　ｏｎ　Ｄｅ
    ｍａｎｄ，即隨機選曲播放系統）內，再基於概括之犯意，
    而自不詳時間起，在「歌琳頓ＫＴＶ」內，使用ＶＯＤ系統
    ，供不特定之顧客在包廂之公共場所內點選上開歌曲，公開
    上映或公開演出前述音樂著作或視聽著作。嗣於民國九十四
    年九月二十日晚上十時二十分許，為警方會同告訴人在「歌
    琳頓ＫＴＶ」搜索查獲，扣得ＶＯＤ系統一組（內含硬碟二
    十八塊）、不斷電系統二台（責付被告保管）、ＶＨＳ錄放
    機一台、燒錄器一台、重製之ＣＤ三片、點歌簿二本、選台
    器一台等物品，因認被告涉犯著作權法第九十一條第一項之
    擅自以重製方法侵害他人著作財產權、第九十二條之擅自以
    公開演出、公開上映方法侵害他人之著作財產權等罪嫌。
參、公訴人認被告涉有前開罪嫌，無非以告訴代理人之指訴，證
    人即執行搜索警員之供述，告訴代理人之蒐證資料，警方於
    執行搜索時所拍攝照片及錄影紀錄，扣押物品等證據，為其
    論據。訊據被告固不爭執：一、告訴人就系爭十五首歌曲擁
    有著作財產權或專屬授權等權源，具有合法告訴權；二、被
    告曾將系爭十五首歌曲重製為電子檔案存放在ＶＯＤ系統內
    等事實，惟堅詞否認有何犯行，辯稱：一、被告所經營之Ｋ
    ＴＶ並未使用ＶＯＤ系統供顧客點播系爭十五首歌曲；二、
    被告與告訴人間之授權合約中已含有被告得轉錄系爭十五首
    歌曲至ＶＯＤ系統內，並使用ＶＯＤ系統播放之合意；三、
    縱令被告未獲告訴人授權，被告使用ＶＯＤ系統仍構成著作
    權法所稱之合理使用等語。
肆、經查：
  一、告訴人就系爭十五首歌曲等音樂著作或視聽著作擁有著作
      財產權或取得專屬授權等情（各該歌曲之著作權種類、權
      利來源、取得時間詳如附表二所示），除為被告所不爭執
      外，復有告訴人所提著作財產權讓與證明書、著作財產權
      讓與契約書、錄音及影像著作授權合約書、獨家發行權專
      屬授權合約書（見原審卷Ａ第四十三頁至第七十四頁），
      經濟部智慧財產局九十六年三月十四日智著字第○九六○
      ○○一九一四○號函送之著作權登記資料（見原審Ｂ卷第
      五十四頁至第六十九頁），證人簡麗英庭呈之詞曲專屬授
      權契約書（見原審Ｂ卷第一百五十四頁至第一百五十五頁
      、第二百零五頁至第二百零八頁），大旗製作股份有限公
      司提供之授權書、詞曲著作權轉讓書（見原審Ｂ卷第二百
      零九頁至第二百十九頁）等，可資佐證，並據證人即詞曲
      創作者白進法、欣代聲視育樂事業有限公司負責人簡麗英
      到庭結證無訛（見原審Ｂ卷第一百三十六頁至第一百四十
      七頁審判筆錄）。
  二、告訴人擁有著作財產權或取得專屬授權之系爭十五首歌曲
      中，告訴人曾授權被告「贏」、「手下留情」、「愛到坎
      站」、「傷心車站」、「盼仔假兄弟」、「真心話」、「
      手中情」、「苦酒」等八首歌曲在經營ＫＴＶ內公開上映
      或公開演出，此觀告訴人九十五年十一月十日準備書狀及
      合約歌單至明（見原審Ａ卷第一百二十一頁至第一百四十
      二頁反面）。雖告訴人或稱被告並未取得其餘「無情巷」
      、「胭脂人生」、「世間」、「乎我醉」、「風飛沙」、
      「情願」、「舊情也綿綿」等七首歌曲之授權云云。然查
      ：
    (一)、依被告提出且經留存之上開七首歌曲ＶＨＳ錄影帶共八
        卷（被告就「情願」歌曲提出二卷ＶＨＳ錄影帶），其
        中「胭脂人生」、「世間」、「舊情也綿綿」等三首歌
        曲之錄影帶上均註記有「播映用」，「胭脂人生」上另
        印有「送審公司神采公司」，「世間」上另印有「送審
        公司啟航影視公司」，「舊情也綿綿」上另印有「送審
        公司我歌實業公司」等情，為原審當庭勘驗無訛（見原
        審Ｂ卷第六頁準備程序筆錄），告訴人於原審勘驗後不
        復爭執被告就該三首歌曲曾經取得合法授權（見原審Ｂ
        卷第七頁、第八頁準備程序筆錄）。
    (二)、又「無情巷」、「乎我醉」、「風飛沙」、「情願」等
        四首歌曲錄影帶上均註記「家用」及蓋有「嘉義樂卡」
        戳章，「無情巷」上另印有「送審公司博德曼公司」，
        「乎我醉」上另印有「送審公司啟航國際」，「風飛沙
        」上另印有「送審公司啟航國際」，「情願」上另印有
        「啟航」之電射標籤，亦據本院當庭勘驗無誤（見原審
        Ｂ卷第六頁準備程序筆錄，Ｃ卷第十一頁審判筆錄）。
        而「嘉義樂卡」係指八十三年至八十六年期間嘉義地區
        代理啟航公司錄影帶之經銷商，「無情巷」歌曲之錄影
        帶為啟航公司所發行，被告所提出之「無情巷」、「乎
        我醉」、「風飛沙」、「情願」等歌曲錄影帶上雖註明
        「家用」，但其上既有「嘉義樂卡」印戳，均係「嘉義
        樂卡」出售與ＫＴＶ業者供作公開播映使用，並無使用
        期限等情，則為證人即曾經代銷美華公司伴唱帶之曾文
        生到庭結證屬實（見原審Ｂ卷第一百八十二頁至第一百
        八十三頁審判筆錄）。是依被告所提出之錄影帶及證人
        曾文生之證詞，被告既已購得具公開播映授權之「無情
        巷」、「乎我醉」、「風飛沙」、「情願」等四首歌曲
        錄影帶，自具備使用該批錄影帶公開播映歌曲之合法權
        源。
  三、被告所經營之歌琳頓ＫＴＶ於警方查獲時曾經使用ＶＯＤ
      系統播放系爭十五首歌曲之事實，雖為被告所堅詞否認，
      經查：
    (一)、ＫＴＶ業者所使用之ＶＯＤ系統係一電腦系統，內存有
        歌曲影像電子檔案，當ＶＯＤ系統收到聯結該系統之使
        用者點選歌曲時之訊號時，ＶＯＤ系統即自動播放該電
        子檔案與使用者收視，此觀經濟部智慧財產局九十四年
        四月二十九日智著字第○九四○○○二三八三○、○九
        四○○○二三八三一號函，九十四年六月二十九日智著
        字第○九四○○○四八○○○號函等釋之甚明（見原審
        Ｄ卷第二十四頁、第一百二十六頁、第一百三十頁）。
    (二)、告訴人及警方於查獲前確曾在被告所經營之ＫＴＶ包廂
        內點播系爭十五首歌曲，繼而至ＫＴＶ三樓之小隔間內
        扣得置有二十八塊硬式磁碟機之ＶＯＤ系統，該隔間內
        除ＶＯＤ系統外，別無其他電腦系統，而隔間內設有獨
        立冷氣設備，遙控器上之溫度設定在攝氏十六度，又有
        電風扇一支風扇朝著ＶＯＤ系統，ＶＯＤ系統電源並未
        開啟等情，業據證人即查獲時親至被告所經營歌琳頓Ｋ
        ＴＶ執行搜索之嘉義市警察局警員羅坤榮、陳弘昌到庭
        證述屬實（見原審Ｂ卷第一百二十一頁至第一百三十四
        頁），並有搜索扣押筆錄、扣押物品目錄表、保管條等
        在卷可參（見原審Ｆ卷第十三頁至第十六頁），原審勘
        驗告訴人所提出之錄影光碟及警方蒐證光碟，所呈現內
        容亦與上情相符（見原審Ａ卷第一百八十一頁至第一百
        八十二頁準備程序筆錄，Ｃ卷第四十一頁審判筆錄）。
    (三)、依本件查獲時ＶＯＤ系統所處客觀環境，放置ＶＯＤ系
        統之小隔間內，除ＶＯＤ系統外，別無其他電腦或精密
        設備，隔間內冷氣溫度設定在攝氏十六度，且架設電風
        扇，以其溫度之低及散熱設備之齊全，顯係冷卻ＶＯＤ
        系統電腦設備使用頻繁下所產生熱量。被告對此雖稱Ｖ
        ＯＤ系統並未開機，開啟冷氣純粹出於保持乾燥目的云
        云，然則，若為保持乾燥，開啟除濕功能即可，並無特
        地採取低溫空調及促進空氣流動之必要。是被告所辯，
        與常理有悖，自不足採。
    (四)、告訴人及警方於被告所經營ＫＴＶ包廂內點播系爭十五
        首歌曲後，旋至ＫＴＶ三樓隔間內搜得ＶＯＤ系統，雖
        ＶＯＤ系統此時電源並未開啟，但依隔間之低溫客觀環
        境顯示，ＶＯＤ系統原應處在開啟狀態，乃在警方到達
        前遭刻意關閉。警方執行搜索前，警方與告訴人在包廂
        內點播系爭十五首歌曲時，ＶＯＤ系統應處在運作之狀
        態，則被告使用ＶＯＤ系統在ＫＴＶ內公開演出及上映
        系爭十五首歌曲（音樂著作為公開演出，視聽著作為公
        開上映）之情節，應可認定。
  四、被告就系爭十五首歌曲之音樂著作或視聽著作是否取得以
      ＶＯＤ系統播放之授權，經查：
    (一)、被告就「無情巷」、「胭脂人生」、「世間」、「乎我
        醉」、「風飛沙」、「情願」、「舊情也綿綿」等七首
        歌曲所提出之「播映用」ＶＨＳ錄影帶，得予證明被告
        曾獲得在所經營ＫＴＶ公開演出或上映該七首歌曲之授
        權。惟此處授權之範圍，因告訴人堅稱該七首歌曲非在
        被告與告訴人間授權契約之內，被告亦未能提出其與告
        訴人就此七首歌曲之授權契約（依告訴人所提出之著作
        權讓與或專屬授權契約，其係自九十一年後取得授權，
        被告顯有可能在此之前從其他權利人取得授權），案卷
        內所存證據亦無一可證明被告購買錄影帶時授權契約當
        事人曾將ＶＯＤ系統因素參酌在內，則被告取得該七首
        歌曲之授權範圍，僅能從錄影帶本身判斷，但經本院勘
        驗結果，該七首錄影帶上並無任何與ＶＯＤ系統授權有
        關之記載，應認被告就該七首歌曲之ＶＯＤ系統授權存
        有不明確之情形。按「著作財產權人得授權他人利用著
        作，其授權利用之地域、時間、內容、利用方法或其他
        事項，依當事人之約定；其約定不明之部分，推定為未
        授權。」著作權法第三十七條第一項定有明文（該條項
        係於八十一年六月十日所修正，依告訴人所提出之著作
        權讓與或專屬授權契約，其取得權利均在九十一年之後
        ，又依證人即歌琳頓ＫＴＶ前採購錄影帶人員蒲維誠九
        十六年五月十八日之證詞，該ＫＴＶ係在八十七年間開
        幕，告訴人或被告取得權利之時間均在上開修正之後）
        ，在授權不明確之情形下，自應推定被告就該七首歌曲
        並未取得使用ＶＯＤ系統播放之授權。
    (二)、被告就「贏」、「手下留情」、「愛到坎站」、「傷心
        車站」、「盼仔假兄弟」、「真心話」、「手中情」、
        「苦酒」等八首歌曲曾自告訴人處取得在所經營ＫＴＶ
        公開上映或公開演出之授權，已如前述，茲就被告與告
        訴人間是否曾就被告使用ＶＯＤ系統播放之授權達成合
        意予以說明：
      、依告訴人所提其與被告間歷年授權歌曲之合約歌單所
          示，「贏」、「手下留情」係在八十八年度合約歌單
          內（見原審Ａ卷第一百三十頁及其反面）；「真心話
          」、「手中情」、「苦酒」、「盼仔假兄弟」係在九
          十三年度合約歌單內（見原審Ａ卷第一百四十頁反面
          、第一百四十一頁）；「愛到坎站」、「傷心車站」
          係在九十四年度合約歌單內（見原審Ａ卷第一百四十
          一頁反面）。而依被告與告訴人間授權期間自八十八
          年至九十三年各年度書面授權契約，分別載有「不得
          重製、翻拷或盜錄」（見原審Ａ卷第一百四十四頁）
          、「不得重製、翻拷或轉換為其他載體使用」（見原
          審Ａ卷第一百四十七頁、第一百五十頁、第一百五十
          三頁、第一百五十五頁）等內容，未有任何關於ＶＯ
          Ｄ系統授權之記載。又依證人即告訴人公司協理包羅
          文之證言，八十八、八十九年間已有ＶＯＤ系統之產
          品問世，亦有客戶要求提供ＶＯＤ授權（見原審Ｃ卷
          第二十八頁審判筆錄）；證人即告訴人前嘉義地區業
          務人員郭威伯證述，告訴人知悉被告使用ＶＯＤ系統
          ，被告亦曾就使用ＶＯＤ系統播放歌曲要求告訴人提
          供授權（見原審Ｂ卷第一百七十頁、第一百七十三頁
          審判筆錄）。準此，被告與告訴人締結授權簽約時，
          雙方既知ＶＯＤ系統已經存在，被告亦曾就此要求提
          供授權，被告與告訴人顯然已將ＶＯＤ系統之授權使
          用列入契約磋商之範圍。被告與告訴人於磋商時既將
          ＶＯＤ系統列入磋商範圍，卻在書面契約使用禁止重
          製或翻拷之文字，則雙方當事人在契約上未予記載Ｖ
          ＯＤ系統授權等文句，顯係告訴人有意排除所致。既
          經告訴人排除在契約合意之中，則被告與告訴人間就
          「贏」、「手下留情」、「盼仔假兄弟」、「真心話
          」、「手中情」、「苦酒」等六首歌曲並不存在被告
          得將錄影帶內容轉換至ＶＯＤ系統並使用ＶＯＤ系統
          播放之合意。
      、被告與告訴人間雖就九十四年度發行歌曲並未簽訂書
          面授權契約，惟針對告訴人九十四年度所發行之「愛
          到坎站」、「傷心車站」歌曲，被告已於九十三年十
          二月二十三日收受告訴人所提供之伴唱錄影帶，有告
          訴人公司銷貨（業務）借出單在卷可憑（見原審Ｇ卷
          第二十五頁、第二十六頁）。被告為支付九十四年度
          發行歌曲之授權，曾交付面額共新臺幣（下同）九十
          萬元之支票共十紙與告訴人收執，則有卷附之收款證
          明足稽（見原審Ｇ卷第五頁）。而被告曾在所經營Ｋ
          ＴＶ播放包含「愛到坎站」、「傷心車站」等系爭十
          五歌曲，前經敘明。被告收受「愛到坎站」、「傷心
          車站」錄影帶及給付價金後，播放使用上開歌曲之音
          樂著作及視聽著作等事實，至為明確。被告收受錄影
          帶且給付價金後，又使用錄影帶，被告與告訴人間就
          著作權授權之標的物、價金，顯然一致，應已成立非
          書面授權契約關係。惟此非書面契約關係是否包括Ｖ
          ＯＤ系統授權，經查，九十四年度歌曲之簽約過程中
          ，被告雖曾要求告訴人提供ＶＯＤ授權，但為告訴人
          不同意，告訴人所提交與被告者，乃為記載「禁止使
          用其他載體」之書面契約，雙方並針對此條款發生爭
          議等情，業據證人郭威伯於另民事事件審理結證在卷
          （見原審Ｇ卷第九十一頁言詞辯論筆錄），並有九十
          四年度錄影帶訂購合約書附卷可參（見原審Ｇ卷第七
          十三頁）。就此部分之締約過程觀之，被告關於ＶＯ
          Ｄ系統授權之要約顯為告訴人所明白拒絕，雙方就Ｖ
          ＯＤ系統授權乙事，並未達成任何合意。
    (三)、綜此，被告就系爭十五首歌曲並未取得自錄影帶轉錄至
        ＶＯＤ系統並且使用ＶＯＤ系統播放之授權，洵堪認定
        。
  五、被告取得在所經營ＫＴＶ使用錄影帶公開演出或上映系爭
      十五首歌曲音樂著作或視聽著作之授權，惟其卻未經權利
      人授權將系爭十五首歌曲錄影帶內容重製成電子檔案並儲
      存在ＶＯＤ系統內，嗣後並使用ＶＯＤ系統公開演出或上
      映前述歌曲。惟此重製、公開演出及公開上映，是否構成
      著作權法上所稱「合理使用」，經查：
   (一)、按著作之合理使用，不構成著作財產權之侵害，著作權
       法第六十五條第一項定有明文。著作係人類表達意思之
       創作，具有文化傳承及提昇文明之功能，法律賦與著作
       人著作權利之保障，期能以壟斷性私權架構提供創作誘
       因及防止他人剽竊，進而鼓勵創作。而著作權利雖多附
       著有體物，但本質上卻無實體，分類上因之稱為無體財
       產權，其與有體財產權最大之不同，在於使用著作權之
       過程並不會發生「權利耗損」，他人之利用不妨礙己身
       權利之存在及另為利用之可能（使用車輛，會發生折舊
       ，所有權隨之耗損，又車輛為某人占有支配情形下，他
       人同時間之利用即會受到妨礙，但著作權可同時授權多
       人於同一時間利用），但著作權既不以實體物之存在為
       前提，其權利之實行即與有體財產權通常以占有物品作
       為實行手段，頗有不同。他人得隨時隨地以重製方法利
       用著作權利，則著作權之實行係以監督（POLICE）他人
       利用為其內容，權利人監督成本係隨著利用環境而有不
       同，欲對越私密使用予以監督，所需花費成本就越高。
       隨著科技進展，尤其重製方法邁入數位化及普及化之後
       ，重製之品質不僅極為接近或者等同於原件，重製之成
       本降為甚低或微不足道，人人又容易取得重製設備及技
       術，重製地點可位在私人領域，具有隱密性格，倘未能
       增加重製之成本而令重製者慎重考慮重製之代價，在監
       督之難度及成本增加之同時，著作權之保障極有可能流
       於形式，故課予重製者一定刑罰制裁，令其不敢貿然侵
       害他人權利，此乃侵害著作權課予刑事責任之理論基礎
       。惟人類意思之表達，並非純粹個人心智活動之產物，
       人類文明之進展，乃不斷累積之過程，本於人類不斷累
       積之知識始有爾後個人創造發明可言，國家賦與個人壟
       斷性權利，乃因鼓勵及促進整體文明進展，倘權利制度
       運作結果，權利人固可得到豐厚利益，卻扼殺或壓抑整
       體文明進步，不啻與國家創設著作權制度本意大相違背
       ，故著作權法第一條前段規定：「為保障著作人著作權
       益，調和社會公共利益，促進國家文化發展，特制定本
       法。」明白揭櫫此項立法原理。從而，為求取社會最大
       的利益，在賦與著作權人壟斷性私權的同時，必須在合
       理範圍內免除侵權責任，給予社會大眾使用著作之機會
       ，此即著作權法上所稱之「合理使用」原則。法院判斷
       個案中是否存在合理使用之情形，應本諸著作權法之設
       計目的及理念，充分考量及權衡各方現時及將來利益，
       著作權法第三十七條第二項規定：「著作之利用是否合
       於第四十四條至第六十三條規定或其他合理使用之情形
       ，應審酌一切情狀，尤應注意下列事項，以為判斷之基
       準：一、利用之目的及性質，包括係為商業目的或非營
       利教育目的。二、著作之性質。三、所利用之質量及其
       在整個著作所占之比例。四、利用結果對著作潛在市場
       與現在價值之影響。」即為法院形成合理使用內容之具
       體指標。茲爰運用上述基準，分析本案中被告使用ＶＯ
       Ｄ系統重製、公開演出及公開上映系爭十五首歌曲是否
       構成著作權法所稱之合理使用。
   (二)、依利用之目的及性質：在考慮著作利用之目的及性質之
       事項，所應審視者，乃是利用者從著作上所得獲得的價
       值是否可觀；是否出於有利於社會大眾之善意或主要為
       利用者私人之商業利益；是否利用者的利用係出於不給
       付通常對價為目的。經查：被告在所經營ＫＴＶ使用Ｖ
       ＯＤ系統重製及播放系爭十五首歌曲，固帶營運ＫＴＶ
       之商業目的及營利性質，自不待言。惟查：被告就系爭
       十五首歌曲已循合法管道（即購置版權帶、與告訴人簽
       約）取得商業使用之授權，被告在告訴人沒有提供ＶＯ
       Ｄ系統授權之時刻，應認就系爭十五首歌曲已盡其可能
       支付通常對價。近年來ＶＨＳ錄放影機之生產及維修，
       錄影帶製作成本，較之數位化產品，均處於劣勢，有遭
       到淘汰之趨勢，業據經濟部智慧財產局九十四年四月二
       十九日智著字第○九四○○○二三八三○號函釋之甚明
       （見原審Ｄ卷第二十三頁）。證人即國內上市公司之好
       樂迪ＫＴＶ公司法務人員李易翰於原審審理中證稱：「
       （如果有業者使用ＶＯＤ，競爭力會不會比較強？）對
       於消費者沒有差，但在業者營運成本有差，就是少了人
       力、維護帶子、倉庫的費用等」等語（見原審Ｃ卷第二
       十五頁審判筆錄），故ＶＯＤ系統之使用，並不會使被
       告取得可觀之營運收入及競爭優勢。又證人即告訴人公
       司前嘉義區業務代表郭威伯於原審到庭證稱：「（辯護
       人問：歌琳頓ＫＴＶ有無使用ＶＯＤ？）我任職時是有
       用。」；「（辯護人問：歌琳頓ＫＴＶ從何年開始使用
       ＶＯＤ？）我忘了，我任職時有使用。（按郭威柏任職
       期間自八十八年六月至九十四年十月三十日）」；「（
       辯護人問：美華公司是否知道歌琳頓ＫＴＶ有用ＶＯＤ
       ？）如果照我任職時所填的報表，公司應該知道。」；
       「（辯護人問：你們賣伴唱帶給歌琳頓ＫＴＶ有同意他
       們可以把伴唱帶拷貝到光碟再錄進去ＶＯＤ？）談合約
       的過程都沒有談到ＶＯＤ，只不過我們知道他們使用Ｖ
       ＯＤ。」；「（辯護人問：有無默許歌琳頓ＫＴＶ他們
　　   可以拷貝到ＶＯＤ或有無跟歌琳頓ＫＴＶ說不可以用Ｖ
       ＯＤ？）我沒有說他們可以用ＶＯＤ，但也沒有禁止，
       但公司有要我去瞭解，是否有使用ＶＯＤ的情形，我也
       有呈報。」（見原審Ｂ卷第一百七十一頁審判筆錄）可
       見告訴人早已知悉被告使用ＶＯＤ系統，但也沒有禁止
       被告使用，足證告訴人有默示同意被告使用ＶＯＤ系統
       無疑。再查，證人郭威伯於原審另證稱：「（辯護人問
       ：歌琳頓ＫＴＶ有沒有曾經跟你表達過要求美華公司提
       供ＶＯＤ的授權？）曾經有，我離職之前，約九十四年
       離開前有說過，大概說過二、三次。」；「（辯護人問
       ：你有無把歌琳頓ＫＴＶ這些需求跟美華公司反應？）
       有的。」；「（辯護人問：美華公司如何回答？）沒有
       回應。」；「（辯護人問：沒有回應的原因？）公司政
       策我不瞭解。」；「（辯護人問：美華公司在你任職期
       間，是否曾經做過ＶＯＤ的授權給ＫＴＶ？我的印象中
       是沒有。」（見原審Ｂ卷第一百七十二頁審判筆錄）故
       被告辯稱曾要求告訴人提供ＶＯＤ系統之授權，告訴人
       未回應被告之要求等情，亦非無據。而證人即告訴人公
       司現任協理包羅文於原審亦證稱：「（問：同樣的歌曲
       伴唱帶的授權比較貴，還是ＶＯＤ比較貴？）二個價錢
       差不多。」等語（見原審Ｃ卷第三十頁審判筆錄）。據
       此而言，面對ＶＨＳ錄影帶播放系統遭到淘汰趨勢，告
       訴人未能因應市場及客戶需求適時提供銷售價格與ＶＨ
       Ｓ「差不多」之ＶＯＤ系統授權契約，強使願意簽訂Ｖ
       ＯＤ系統授權合約且已支付通常對價之被告必須持續容
       忍老舊科技所帶來之不便結果，被告在此客觀環境下所
       採取者，僅為節省播放人力成本，而未同時帶來可觀營
       運及收入之方式，要難謂非出於善意。
   (三)、著作之性質：系爭十五首歌曲之音樂著作或視聽著作係
       屬流行音樂，依常人理解之流行音樂製作過程，通常係
       詞曲創作者作詞作曲後，唱片公司企畫歌手演唱歌曲灌
       錄唱片並予發行銷售，代理商取得授權後授權及提供伴
       唱帶與ＫＴＶ業者供消費者點唱播放，伴唱帶內容為伴
       奏音樂、歌詞字幕及畫面。而營業用伴唱帶內容主要係
       做ＫＴＶ消費者歌唱時之伴奏及提示，消費者通常係藉
       由歌手演唱造勢得知歌曲發行，再至ＫＴＶ點選歌唱。
       就內容而言，伴唱帶內容與唱片不同之處在於，後者尚
       含有歌手表演著作供人聆聽欣賞，而為僅具伴唱功用之
       前者所無，亦即，伴唱帶係伴隨消費者歌唱而生，並不
       具有可供獨立聆聽欣賞之內容。此外，營業用伴唱帶乃
       消費者點唱始有被動播放之可能，尚非主動持續利用；
       播放地點多為公眾得隨時出入之ＫＴＶ包廂，非在私密
       地點利用，使用頻率及監督成本亦有所不同。
   (四)、所利用之質量及其在整個著作所占之比例：被告係使用
       ＶＯＤ系統「重製」並公開演出或上映系爭十五首歌曲
       之音樂著作或視聽著作，其間復未見到被告自行創作之
       心血，利用原作比例極高。惟此之利用，並非出於競爭
       目的而加入新元素，例如，出於銷售伴唱帶之目的，重
       新演奏歌曲或採用不同畫面製作伴唱帶銷售，非具生產
       性。
   (五)、利用結果對著作潛在市場與現在價值之影響：
     、被告與告訴人間之授權權利金計價模式，係以被告所
         營ＫＴＶ包廂數量作為核算權利金之最重要基準，此
         換算標準乃由告訴人片面決定，例如每十個包廂須購
         一套錄影帶，二十個包廂須購二套錄影帶，被告並不
         能為二十個包廂購置一套錄影帶（一套指的是，告訴
         人若提供十首歌曲，則每首各提供一支伴唱帶，該套
         指含有十首歌曲之十支伴唱帶），告訴人就所提供錄
         影帶部分僅附帶收取工本費用等情，業據證人郭威伯
         、包羅文供陳無訛（見原審Ｂ卷第一百六十九頁至第
         一百七十頁審判筆錄，Ｃ卷第三十七頁審判筆錄）。
         證人郭威伯更稱，套數縱使多於一套，例如購買二或
         三套情形下，告訴人實際上僅會提供被告一套錄影帶
         ，在其任職期間從未有ＫＴＶ業者另行以錄影帶耗損
         為由再行購買錄影帶（見原審Ｂ卷第一百七十頁審判
         筆錄，告訴人雖稱證人郭威伯已離職到競爭對手處上
         班，所言不可採，惟本件係攸關整體伴唱帶產業，證
         人郭威伯縱在告訴人競爭對手處上班，所為不利於告
         訴人之證詞，亦非有利於其現任雇主，是告訴人爭執
         所言可信程度，並無理由），而告訴人從來未能舉證
         證明被告或其他ＫＴＶ業者因耗損緣故補購錄影帶之
         數量及比例，被告與告訴人授權契約顯非以錄影帶本
         身（指不含內容）銷售為目的（如以錄影帶本身為目
         的，則涉及公平交易法搭售問題）。告訴人既以被告
         所營ＫＴＶ包廂數量（即營業規模）作為授權契約權
         利金之計價標準，被告甚至無法與告訴人磋商所欲購
         買套數，應認無論被告使用ＶＯＤ系統與否，因不涉
         及包廂數量之增減，不影響計價標準，告訴人不因而
         減少權利金之獲益，被告與告訴人間之市場地位並無
         任何變化。
     、系爭十五首歌曲中，告訴人係自著作權人受讓「贏」
         、「無情巷」、「手下留情」、「胭脂人生」等音樂
         著作之著作財產權，讓與契約未有隻字片語與ＶＯＤ
         系統有關，有讓與證明書、讓與契約書在卷可查（見
         原審Ａ卷第四十四頁至第四十六頁、第五十二頁至第
         五十四頁）。告訴人未曾由於ＶＯＤ系統出現，另行
         支付權利金與讓與著作權之人，亦經證人即詞曲創作
         者白進法結證無誤（見原審Ｂ卷第一百四十頁審判筆
         錄）。告訴人係自著作權人取得「風飛沙」、「乎我
         醉」、「世間」、「舊情也綿綿」、「情願」等歌曲
         之專屬授權，惟依告訴人所提出上開歌曲授權合約書
         （見原審Ａ卷第六十一頁），並無任何關於ＶＯＤ系
         統之記載，告訴人亦無法證明曾經因為ＶＯＤ系統出
         現已支付授權者額外權利金。告訴人取得「愛到坎站
         」、「傷心車站」、「真心話」、「手中情」、「苦
         酒」、「盼仔假兄弟」等歌曲之專屬授權契約中（見
         原審Ａ卷第六十五頁），固特就ＶＯＤ系統之「電腦
         點歌伴唱系統」予以載明，但依告訴人所提出之系爭
         上開歌曲之契約書，權利金部分概為空白（告訴人堅
         稱係商業機密，致使法院無法進行判斷，應自負其責
         ），本院無從自價格中推論告訴人因簽訂ＶＯＤ系統
         條款所必須額外給付之金額。本件既然無法證明告訴
         人因ＶＯＤ系統之新興載體出現必須支付上游權利人
         之額外權利金，告訴人當然不因ＶＯＤ系統出現而有
         額外投資之需求。
     、ＶＯＤ系統之科技發展使得播放成本有所降低，但此
         並未變更告訴人向來從被告獲取權利金之計價模式，
         告訴人且未因為ＶＯＤ系統出現而必須支付額外金錢
         與上游權利人，若准許告訴人得因被告使用ＶＯＤ系
         統而索取額外金錢，告訴人未花費任何勞力及金錢投
         資下，卻可藉此坐享其成、平白獲益，不啻搭乘科技
         進步之順風車（FREE　RIDE）。再者，責令被告之Ｋ
         ＴＶ業者支出使用ＶＯＤ系統之額外權利金，ＫＴＶ
         業者勢必將此部分成本轉嫁與消費者，最後必須吸收
         此部分成本者，反係消費大眾。在此人為刻意操控扭
         曲下，中性科技發展未如預期般帶來便利與降低成本
         ，應非事理之平。
   (六)、綜合上述觀察及說明，本院認為，被告雖出於商業目的
       及營利性質使用告訴人享有著作財產權之系爭十五首歌
       曲之著作，使用內容又係使用全部著作，然而，在系爭
       十五首歌曲著作之性質及供作非生產性使用仍有斟酌餘
       地之下，考慮告訴人漠視科技發展趨勢迫使被告接受不
       便；ＶＯＤ系統使用與否並不影響告訴人現有獲利模式
       ；告訴人未曾因ＶＯＤ系統出現而須對於創作者或上游
       權利人支付額外費用或另行支付監督成本；被告使用Ｖ
       ＯＤ系統之獲利僅止於節省播放人力，尚非可觀；禁止
       中性科技，將使消費者蒙受不利等等特別時空環境，認
       為被告使用ＶＯＤ系統播放系爭十五首歌曲，構成著作
       權法上所稱「合理使用」，而無侵害著作財產權。
   (七)、因證人郭威柏、包羅文於原審審理時，係以證人身分具
       結作證並接受詰問，如其證詞虛偽，有受刑事偽證罪處
       罰之風險，故證人郭威柏、包羅文當能據實陳述。至於
       告訴人於本院審理中提出寄予被告之第二封存證信函、
       美華與永昶之合約書、美華與享用數位科技之合約書、
       美華公司內部之人事命令、美華與其他業者之ＶＯＤ合
       約、銷貨借出單等書證，因部分係告訴人公司片面作成
       ，恐有臨訟杜撰之疑慮。故如兩者相互矛盾時，本院認
       仍應以證人郭威柏、包羅文之證詞較為可信，併予敘明
       。
伍、綜上所述，被告雖曾未經授權重製告訴人所享有著作財產權
    之系爭十五首著作於ＶＯＤ系統，並於警方查獲時在所營Ｋ
    ＴＶ內公開演出及上映該等著作，惟此一利用，參照著作權
    法第三十七條第二項所定基準，乃合乎同條第一項之「合理
    使用」，並不構成著作權之侵害，而得阻卻違法。此外，查
    無其他積極證據得認被告有何犯行，不能認定被告犯罪，應
    為無罪之諭知。
陸、原判決以無積極證據足資證明被告犯有著作權法第九十一條
    第一項及同法第九十二條之罪，而為無罪之諭知。本院經核
    原判決認事用法，並無違誤。公訴人上訴意旨，認被告之行
    為無著作權法合理使用之情形，指摘原判決諭知被告無罪為
    不當，請求撤銷改判云云。依上所述，為無理由，應予駁回
    。
據上論結，應依刑事訴訟法第三百六十八條，判決如主文。
本案經檢察官劉得鉦到庭執行職務。
中　　華　　民　　國　　96　　年　　12　　月　　18　　日
                  刑事第六庭  審判長法　官  蔡崇義
                                    法　官  董武全
                                    法　官  曾文欣
以上正本證明與原本無異。
不得上訴。
　　　　　　　　　　　　　　　　　　書記官  李育儒
中　　華　　民　　國　　96　　年　　12　　月　　19　　日
附表一：卷宗代號對照表
┌──┬───────────────────────┐
│代號│卷宗案號                                      │
├──┼───────────────────────┤
│Ａ  │本院95年度易字第331號卷一                     │
├──┼───────────────────────┤
│Ｂ  │本院95年度易字第331號卷二                     │
├──┼───────────────────────┤
│Ｃ  │本院95年度易字第331號卷三                     │
├──┼───────────────────────┤
│Ｄ  │臺灣嘉義地方法院檢察署94年度偵字第5683號卷    │
├──┼───────────────────────┤
│Ｅ  │臺灣嘉義地方法院檢察署94年度警聲搜字第714號卷 │
├──┼───────────────────────┤
│Ｆ  │嘉義市警察局嘉市警刑大偵三字第0940007827號卷  │
├──┼───────────────────────┤
│Ｇ  │本院民事庭94年度嘉簡字第703號卷               │
├──┼───────────────────────┤
│Ｈ  │本院民事庭94年度簡上字第122號卷               │
└──┴───────────────────────┘
附表二：歌曲著作權種類、權源、取得時間一覽表
┌──┬─────┬─────────┬────┬────┐
│編號│歌曲名稱  │著作權種類        │權源    │取得時間│
├──┼─────┼─────────┼────┼────┤
│1   │贏        │詞音樂著作        │受讓    │91.07.01│
├──┼─────┼─────────┼────┼────┤
│2   │無情巷    │曲音樂著作        │受讓    │91.07.05│
├──┼─────┼─────────┼────┼────┤
│3   │手下留情  │詞音樂著作        │受讓    │91.07.01│
├──┼─────┼─────────┼────┼────┤
│4   │胭脂人生  │詞音樂著作        │受讓    │91.07.01│
├──┼─────┼─────────┼────┼────┤
│5   │風飛沙    │視聽著作          │專屬授權│91.06.10│
├──┼─────┼─────────┼────┼────┤
│6   │乎我醉    │視聽著作          │專屬授權│91.06.10│
├──┼─────┼─────────┼────┼────┤
│7   │世間      │視聽著作          │專屬授權│91.06.10│
├──┼─────┼─────────┼────┼────┤
│8   │舊情也綿綿│視聽著作          │專屬授權│91.06.10│
├──┼─────┼─────────┼────┼────┤
│9   │情願      │視聽著作          │專屬授權│91.06.10│
├──┼─────┼─────────┼────┼────┤
│10  │愛到坎站  │音樂著作及視聽著作│專屬授權│93.09.15│
├──┼─────┼─────────┼────┼────┤
│11  │傷心車站  │音樂著作及視聽著作│專屬授權│93.09.15│
├──┼─────┼─────────┼────┼────┤
│12  │真心話    │音樂著作及視聽著作│專屬授權│93.09.15│
├──┼─────┼─────────┼────┼────┤
│13  │手中情    │音樂著作及視聽著作│專屬授權│93.09.15│
├──┼─────┼─────────┼────┼────┤
│14  │苦酒      │音樂著作及視聽著作│專屬授權│93.10.14│
├──┼─────┼─────────┼────┼────┤
│15  │盼仔假兄弟│音樂著作及視聽著作│專屬授權│93.10.14│
└──┴─────┴─────────┴────┴────┘
